臺灣高等法院刑事判決
111年度交上易字第13號
上  訴  人  臺灣士林地方檢察署檢察官
上  訴  人  
即  被  告  顧頌恩




選任辯護人  李慶峰律師
上列上訴人因被告過失傷害案件，不服臺灣士林地方法院109年
度交易字第154號，中華民國110年10月28日第一審判決（起訴案
號：臺灣士林地方檢察署109年度偵字第12289號），提起上訴，
本院判決如下：
    主  文
上訴駁回。
    事實及理由
壹、本案經本院審理結果，認第一審以上訴人即被告顧頌恩，係
    犯刑法第284條後段之過失傷害致人重傷罪，並以行為人之
    責任為基礎，審酌被告未禮讓直行車先行即貿然左轉因而肇
    事，並致告訴人受有重傷害結果，使告訴人必須承受永久不
    可逆之半身不遂之重傷害，其所為實有不該；參以被告始終
    否認犯行，雖有意願與告訴人和解，因與告訴人所請求之金
    額存有相當差距而無法達成共識，迄今未賠償告訴人所受之
    任何損害之犯後態度；復參諸被告前無任何前科紀錄，有被
    告前案紀錄表存卷可憑；兼衡被告為左轉彎車，未禮讓直行
    車先行為肇事主因，告訴人亦有超速行駛之過失，而為肇事
    次因，對於本案車禍亦同有過失之違反注意義務程度；暨告
    訴人於原審到庭陳稱：被告雖稱有釋出善意和解，但都是我
    當時在偵查庭時委任的律師跟被告聯繫，被告都沒有主動聯
    繫我，他只有主動說要來探視我，但是看完就走，從來也不
    提是否和解，都是我的委任律師去跟他談是否要和解，包含
    在偵查中有一次調解會，也都是我們去約的，被告都是處於
    被動狀態。被告自從區公所的調解委員會後，都沒有再跟我
    聯絡。希望不要給被告易科罰金，也不要緩刑等語；告訴代
    理人到庭陳稱：被告犯後態度惡劣，沒有反省自己違規轉彎
    的行為，反而強調告訴人自摔，此部分我們認為非常可惡，
    被告自稱月收入新臺幣（下同）2萬元，但檢察官所查到被
    告於108年度的所得達130多萬元，平均月收超過10萬元，名
    下在大安區有超過2,500萬元的房產，我們認為被告隱瞞資
    力，想讓法院輕判等語之量刑意見；併考量被告自陳：大學
    畢業之教育、智識程度、已婚、無子女、有老母100多歲、
    目前從事營業小客車駕駛工作、月收入約2萬元之家庭經濟
    生活狀況等一切情狀，量處有期徒刑六月，暨諭知如易科罰
    金之折算標準，其認事用法及量刑之諭知均無不當，應予維
    持。並引用如附件所示第一審判決書記載之事實、證據及理
    由。
貳、檢察官上訴意旨略以：經原審勘驗結果，已確認依被告駕車
    之視角，可清楚注意到對向之告訴人車輛已向前直行而來，
    而可禮讓告訴人先行，以避免本案事故之發生，竟疏未禮讓
    對向直行之告訴人，因而致告訴人煞車不及，方向右偏摔倒
    滑行後與被告發生撞擊，致告訴人受有重傷，已足見被告就
    本案車禍之發生確有過失，參以臺北市交通事件裁決所意見
    書及臺北市車輛行車事故鑑定覆議會鑑定覆議意見書之意見
    均認為被告左轉彎時不讓直行車先行，為肇事主因，益證被
    告過失駕車肇事導致告訴人受有前揭重傷害結果，二者具有
    相當因果關係（原判決第4頁第21行以下）。然被告一再飾
    詞辯稱告訴人係自摔且係告訴人過失所致云云，復對卷附告
    訴人之重度身心障礙證明恝置不顧，徒以告訴人之重傷傷勢
    仍有回復可能為由，要求重複函詢及鑑定相同事項，刻意拖
    延訴訟，迄今更分毫未賠償告訴人，均足徵被告毫無悔意且
    欠缺對他人身體權之尊重，惟原審仍對被告量處得易科罰金
    之刑度，不僅背離一般人民之法律期待，且難收懲儆之效，
    實難謂係罪刑相當。準此，原判決適用法則尚嫌未恰，爰請
    將原判決撤銷，更為適當合法之判決等語。
參、被告上訴意旨略以：
一、告訴人之機車車速顯然較其他同向車輛為快，且距被告車輛
    尚有一定距離時即自摔倒地，甚且造成長達5.4公尺之剎車
    痕，直至滑行強烈碰撞被告車輛反彈後始停止，故告訴人就
    本案之發生與有過失，且其受傷結果與被告行為是否有相當
    因果關係，實有疑義。
二、都會區域道路之車輛往來頻繁，道路上全無車輛行駛之情形
    究屬罕見，如毫不考慮直行車距交岔路口之距離長短、直行
    車有無嚴重超速之特別情事，逕認轉彎車不論各種情況均應
    讓直行車先行，將使轉彎車幾無轉彎之機會，亦將造成車輛
    嚴重阻塞而增生其他往來之危險，實非道路交通安全規則訂
    定轉彎車應讓直行車先行此一規定之本意。準此，如汽車行
    駛至交岔路口轉彎前，縱非全無直行車輛，然依一般情況，
    直行車距該交岔路口仍有相當距離，可合理期待如該直行車
    採取正常駕駛行為即不至於發生危險時，轉彎車之轉彎即難
    認屬違反道路交通安全規則第102條第1項第7款之規定。本
    案被告駕車行經系爭交岔路口，欲左轉進入新湖二路時，因
    見對向來車均有足夠安全距離故駕車左轉，且於行車紀錄器
    畫面13:43:43處，可見被告駕駛車輛左轉時，因有足夠安全
    距離，對向來車均無急煞之狀況，然告訴人機車車速明顯高
    於其他同向來車，行經行人穿越道時，亦未減速行駛，嗣於
    距離被告車輛尚有一定距離時即自摔倒地，似有疏於注意車
    前狀況、應注意而不注意之過失，且告訴人自摔倒地致傷之
    結果與被告行為是否有相當因果關係，應有疑義。
三、倘認被告有罪，請考量告訴人就本案之發生因超速且騎乘於
    禁行機車道致與被告車輛碰撞，與有過失，被告願意具體提
    出1,300萬元（含保險金）賠償之金額，惟未能獲告訴人接
    受，請依刑法第57條、第59條及第62條規定惠予輕判，並給
    予緩刑等語。
肆、本院之判斷：
一、被告過失責任之認定：
㈠、除援引原審判決論述之理由外，首先補充說明者，本案被告
    是在系爭交岔路口左轉，而非迴轉，所以被告車輛駛至系爭
    交岔路口時，並非單純向左平移轉彎，而是往左前方行進（
    此可參見原審交易卷第54至56頁之圖4至圖8之行車紀錄器擷
    圖及他卷第54頁之現場圖），且從原審勘驗行車紀錄器檔案
    「MOVA9239第三秒」結果可知（見原審交易卷第50頁），被
    告車輛於畫面時間13：43：42時越過停止線開始左轉，同分
    43秒時繼續左轉、此時告訴人機車自行人穿越道開始往前滑
    行，到同分44秒時，被告車輛右方就被撞擊，可知被告並未
    在路口中心處先暫停待轉，而是越過停止線後就直接向左前
    方轉彎。所以除了對向告訴人機車本來就是往被告汽車方向
    行進而縮短兩車距離外，被告也是在向左前方行駛而逐漸縮
    短與對向告訴人機車距離，並侵入具優先路權之對向告訴人
    車道，相當於逆向對衝之情形，這樣當然會導致告訴人之反
    應時間、反應距離受到嚴重壓縮。
㈡、具體而言，由卷附上開被告行車紀錄器檔案之擷圖圖4觀之（
    見原審交易卷第54頁下方），被告開始左轉時，告訴人機車
    在對向車道約距離停止線一輛多小客車之距離（參見圖中告
    訴人行向最右側車道之自小客車可供比對），以一般小客車
    約4至5公尺車長計算，估算告訴人機車當時約距離停止線6
    公尺；再參照卷附現場圖所示（見他卷第54頁），從告訴人
    方向停止線起算至機車刮地痕起算點為3.7公尺，而刮地痕
    起算點到與被告汽車行向之交會處，即應為撞擊點所在之處
    約為11.1公尺，換言之，從告訴人發現被告車輛要左轉侵入
    其車道，到其可能與被告車輛碰撞處之距離，只有20.8公尺
    （計算式：6+3.7+11.1=20.8）。又依前引原審勘驗行車紀
    錄器檔案「MOVA9239第三秒」結果可知（見原審交易卷第50
    頁），被告車輛於畫面時間13：43：42時開始左轉，到同分
    44秒時，被告車輛右方就被撞擊，也就是被告開始左轉後約
    兩秒鐘，告訴人機車就倒地撞上被告車輛右方，這還是告訴
    人機車見狀煞車且中途倒地摩擦減速後之時間，亦即告訴人
    發覺被告車輛要左轉時之反應時間，應該還不到兩秒鐘。在
    此情形下，告訴人若為避免撞上被告車輛，勢必要急煞減速
    甚明，但告訴人機車是直行車，具有優先路權，被告車輛為
    轉彎車，只有劣後路權，被告竟然要告訴人機車必須急煞減
    速來讓被告車輛左轉通行，顯然是無視告訴人機車之優先路
    權，而以搶先左轉造成既定障礙之方式，迫使告訴人機車急
    煞減速讓其先行，自有違道路交通安全規則102條第1項第7
    款所定汽車行駛至交岔路口，轉彎車應讓直行車先行之行車
    注意義務規定，至為灼然。
㈢、上訴意旨雖辯稱：被告左轉時因對向來車有足夠安全距離，
    且均無急煞之狀況，可合理期待如該直行車採取正常駕駛行
    為即不至於發生危險時，轉彎車之轉彎即難認屬違反道路交
    通安全規則第102條第1項第7款規定云云。然本案告訴人機
    車是最靠近被告之車輛（參見前引圖4），其他車輛或在較
    外側車道，或在告訴人機車之後，其等縱使無須急煞即可閃
    避，但與反應距離最短之告訴人機車是否必須急煞才能閃避
    ，乃屬二事，上訴意旨徒以其他車輛不須急煞來閃避，而認
    被告左轉時對向來車均有足夠之安全距離，顯忽略告訴人機
    車與被告汽車之相對距離，自非適論。又由被告行車紀錄器
    檔案畫面擷圖即可知（見原審交易卷第53至58頁），事故發
    生當時車流量並不大，並無上訴意旨所引另案判決所指讓直
    行車先行將使被告「幾無轉彎機會」之情形，無從比附援引
    。是被告上開所辯，均非可採。
㈣、而依前引行車紀錄器擷圖所示，事發當時天氣晴朗、白天日
    照充足，視線良好，被告明顯可注意到對向最靠近其之告訴
    人機車，對於告訴人機車車速等兩車動向及相對距離之判斷
    ，亦無任何困難，並無不能注意之情事，被告竟未讓對向直
    行具有優先路權且車速不慢之告訴人機車先行，而越過己方
    停止線後就一路逕自左轉，欲迫使對向直行之告訴人機車見
    狀急煞減速而讓其先行，顯然有違反前開注意義務之過失，
    堪以認定。
二、告訴人因本案事故受有原判決事實欄所載傷害，且已達重傷
    害程度部分之認定，除援引原審判決載述之認定理由外，於
    本院審理時經再次函詢振興醫療財團法人振興醫院結果，復
    稱：依主治醫師意見，病患於108年12月27日因車禍後骨折
    合併脊髓損傷，於111年1月24日門診就診時雙下肢仍無自主
    運動功能，需以輪椅助行，以目前之醫療狀況，日後雙下肢
    運動功能應難以恢復等語，有上開醫院111年4月15日振行字
    第1110002145號函在卷可參（見本院卷第95頁），可知告訴
    人確因本件交通事故所致傷勢，至少有毀敗或嚴重減損兩肢
    機能之情事，已符合刑法第10條第4項第4款所列重傷害之程
    度，亦堪認定。
三、因果關係部分：
㈠、上開道路交通安全規則102條第1項第7款所定汽車行駛至交岔
    路口，轉彎車應讓直行車先行之注意義務，其規範保護目的
    除規範行車優先順序以促進交通順暢外，也在於避免因兩車
    爭道而肇生交通事故致用路人死傷。本案被告既未遵守上開
    規定而搶先左轉，使得告訴人必須急煞才能閃避危害之發生
    ，則其於閃煞過程中所導致之可預見結果，自均係被告違規
    搶先左轉所肇生法所不容許風險之實現。準此，告訴人機車
    撞擊被告汽車前雖已摔倒在地，但由前開原審勘驗被告行車
    紀錄器檔案結果可知，乃是因突然見到被告汽車搶先左轉才
    會在緊急煞車途中摔車，被告於本院準備程序亦自承：告訴
    人是因為怕撞到我的車才緊急煞車而自摔等語（見本院卷第
    73頁），而機車因須保持平衡，故於緊急煞車過程中極有可
    能因輪胎打滑等原因失去平衡而摔車，此為可預見之結果，
    是不論被告機車是直接撞到被告汽車，或是緊急煞車過程中
    摔車倒地再撞到被告汽車，顯均是因被告汽車突然違規搶先
    左轉所肇生之風險所導致，在因果關係評價上並無差異，被
    告自應就此結果負責。被告徒以本案是告訴人緊急煞車後摔
    車撞到其汽車，而辯稱告訴人所受傷害與其過失行為間無因
    果關係，顯係推諉卸責之詞，無從憑採。
㈡、按刑法上之過失犯，祇須危害之發生，與行為人之過失行為
    ，具有相當因果關係，即能成立，縱行為人之過失，與告訴
    人本身之過失，併合而為危害發生之原因時，仍不能阻卻其
    犯罪責任（最高法院93年度台上字第1017號判決意旨參照）
    。本案雖經送臺北市車輛行車事故鑑定會鑑定結果，認告訴
    人行駛約17公尺，耗時約1秒，其車速約達60公里，已逾道
    路速限50公里，顯示告訴人因超速行駛，致不及應變，而無
    法避免事故，為肇事次因（見原審交易卷第123至127頁之鑑
    定意見書）；再經送臺北市車輛行車事故鑑定覆議會鑑定結
    果，亦以告訴人雖係直行車，惟其行經路口時，接近路口前
    （該路口遠端第1個地面白色指向箭頭處，至停止線距離約1
    8公尺，行經時間約0.88至1秒），其車速已逾越該路段速限
    50公里/小時，雖已顯示煞車燈，但仍未及時採取必要之安
    全措施，致失控倒地而發生事故，而認告訴人「超速行駛及
    操控失當」為肇事次因（見原審交易卷第173至177頁之鑑定
    覆議意見書）。然被告既有前述駕駛汽車行經交岔路口轉彎
    車未讓直行車即貿然左轉之過失，並造成告訴人受有重傷害
    之結果，揆諸前揭說明，其過失行為與告訴人之過失僅係併
    存，同為發生實害結果之原因，被告自仍應負過失責任，不
    能以此阻卻其犯罪責任。另禁止機車行駛於快車道之規範保
    護目的僅及於同向車流之順暢及行車安全，與對向之車輛無
    關，業據原判決論述甚明，是告訴人雖行駛於禁行機車道，
    但與本案事故之發生無直接關聯，無從以此減輕或免除被告
    之過失責任，併此敘明。
四、又汽車駕駛人對於防止危險發生之相關交通法令之規定，業
    已遵守，並盡相當之注意義務，以防止危險發生，始可信賴
    他人亦能遵守交通規則並盡同等注意義務。若因此而發生交
    通事故，方得以信賴原則為由免除過失責任（最高法院102
    年度台上字第2077號刑事判決參照）。本案被告既未遵守道
    路交通安全規則102條第1項第7款所定汽車行駛至交岔路口
    ，轉彎車應讓直行車先行之注意義務，且依前述事發當時之
    天氣、照明及視野、車流量等因素，縱使告訴人機車有超速
    或行駛禁行機車道之未遵守交通規則情事，亦為被告當時所
    一望即知，而可輕易判斷兩車之行車動向及相對距離，並據
    以避免本案事故之發生，詎被告竟仍搶先左轉而未讓對向直
    行具有優先路權之告訴人機車先行，而未盡相當之注意義務
    ，揆諸前揭說明，自無援引信賴原則而主張免除過失責任之
    餘地。
五、量刑部分：
㈠、辯護人雖請求適用刑法第59條規定酌減其刑，然刑法第59條
    減輕其刑之規定，必須犯罪另有其特殊之原因與環境等，在
    客觀上足以引起一般同情，認為即予宣告法定最低刑期，猶
    嫌過重者，始有其適用。查本案被告乃係單純為搶先左轉而
    未讓對向直行之告訴人機車先行，致肇生本起事故而使告訴
    人受有重傷害之結果，客觀上顯無足以引起一般同情，堪可
    憫恕之情狀，且被告所犯刑法第284條後段之過失傷害致人
    重傷罪，其法定刑度為「三年以下有期徒刑、拘役或三十萬
    元以下罰金」，已屬甚輕，甚至可量處拘役刑或罰金刑，實
    難認有何情輕法重之情形，辯護人此部分之主張，顯屬無據
    。
㈡、又關於刑之量定，係實體法上賦予法院得為自由裁量之事項
    ，倘其未有逾越法律所規定之範圍，或濫用其權限，即不得
    任意指摘為違法。查原審量刑時已依刑法第57條規定以行為
    人之責任為基礎，於理由內說明其審酌該條所列情狀後之量
    刑事由，而本案告訴人受有前述重傷害之嚴重結果，固然為
    重要之量刑因子，惟本院參酌被告於本案之過失程度，告訴
    人與有過失之情形，被告前無犯罪紀錄之素行，暨被告雖未
    能提出如告訴人所主張之賠償金額，但亦願負擔1,300萬元
    （含保險金）之和解金額，縱因雙方金額差距過大而無法和
    解（見本院卷第97頁之調解回報單），但尚難認被告全無和
    解或賠償誠意之犯後態度（另補充告訴人已假扣押被告上址
    居所可供取償【1千萬元範圍內】，見本院卷第79頁辯護人
    所述及本院110年度抗字第150號民事裁定、最高法院110年
    度台抗字第914號民事裁定）等情，認原審量刑並未逾越法
    定裁量範圍，亦無明顯違反罪刑相當原則之濫用權限情形，
    尚稱妥適。至被告雖否認犯罪，但刑事訴訟法基於保障被告
    防禦權而設之陳述自由、辯明及辯解（辯護）等權，係被告
    基本訴訟之權利，法院於科刑判決為刑之量定時，尚不得就
    被告基於防禦權行使之陳述、辯解內容，僅因與法院所認定
    之事實有所歧異或相反，即逕予負面評價而認其犯罪後態度
    不佳，並採為量刑畸重之標準（也就是可以因為被告坦承犯
    行而從輕量刑，但不能單純因為被告否認犯罪而從重量刑）
    ，是檢察官上訴意旨以被告否認犯行及請求調查告訴人傷害
    是否有回復可能，而認被告犯後態度不佳，不具悔意，應處
    以較重之刑，尚非可採。另被告上訴後於本院既仍未與告訴
    人達成和解、賠償損失，量刑因子部分並未變動，其請求從
    輕量刑及宣告緩刑，亦非有理。其餘檢察官、被告上訴意旨
    所指各情，復非應撤銷原判決改判較重或較輕之刑之事由，
    是檢察官上訴意旨認原審量刑過輕，被告上訴意旨請求適用
    刑法第59條酌減其刑、宣告緩刑及主張原審量刑過重，而指
    摘原審判決不當，均難認屬有據。
六、駁回調查證據之聲請：
　　按當事人、代理人、辯護人或輔佐人聲請調查之證據，法院
    認為不必要者，得以裁定駁回之。待證事實已臻明確而無再
    調查之必要者，應認為不必要，刑事訴訟法第163條之2第1
    項、第2項第3款分別定有明文。被告、辯護人雖聲請送請逢
    甲大學車輛行車事故鑑定研究中心鑑定本案事故肇事責任歸
    屬及過失比例等節（見本院卷第78頁、第83至85頁、第125
    頁），惟本案關於被告具有違反上開注意義務之肇事責任，
    並與告訴人所受重傷害之結果間具有因果關係等情，業據本
    院認定如前，且業經原審先後送臺北市車輛行車事故鑑定會
    、臺北市車輛行車事故鑑定覆議會鑑定，兩者鑑定結果並無
    重大差異，復有攝得事故發生經過之行車紀錄器、監視器錄
    影檔案可供本院憑以判斷，事證已臻明確，當無再送上開單
    位鑑定調查之必要。至雙方過失比例部分，僅為被告量刑之
    審酌因素之一，既無礙於被告犯罪之成立，依從自由證明法
    則即可，本案經送臺北市車輛行車事故鑑定會、臺北市車輛
    行車事故鑑定覆議會鑑定結果均已認被告駕駛汽車左轉彎不
    讓直行之告訴人機車先行，為肇事主因，告訴人駕駛機車為
    肇事次因，已可供本院量刑時參酌，亦無專就過失比例部分
    再送鑑定而遲滯訴訟之必要，於此敘明。
七、綜上所述，原判決認事用法並無違誤，量刑尚稱妥適，應予
    維持，被告上訴意旨猶持前詞否認犯罪，並非可採，業據本
    院論駁如前，另就量刑部分，檢察官及被告上訴意旨，尚不
    足動搖原判決所量處之刑度，亦如前述，從而本案檢察官及
    被告上訴意旨均無理由，皆應予駁回。
據上論斷，應依刑事訴訟法第368條、第373條，判決如主文。
本案經檢察官蔡顯鑫到庭執行職務。
中　　華　　民　　國　　111 　年　　6 　　月　　29　　日
                  刑事第二十庭  審判長法　官  王復生
                                      法　官  蕭世昌
                                      法　官  張紹省
以上正本證明與原本無異。
不得上訴。
                                      書記官  莫佳樺
中　　華　　民　　國　　111 　年　　6 　　月　　29　　日
附件：
臺灣士林地方法院刑事判決
                                    109年度交易字第154號
公　訴　人　臺灣士林地方檢察署檢察官
被　　　告　顧頌恩　男　民國00年0月00日生
                    身分證統一編號：Z000000000號
                    住○○市○○區○○路00巷0號2樓
                    居臺北市○○區○○○路0段000巷00號6
                      樓
選任辯護人　李慶峰律師
上列被告因過失致重傷案件，經檢察官提起公訴（109年度偵字
第12289號），本院判決如下：
    主  文
顧頌恩犯過失傷害致人重傷罪，處有期徒刑陸月，如易科罰金，
以新臺幣壹仟元折算壹日。
    犯罪事實
一、顧頌恩於民國108年12月27日13時44分許，駕駛車牌號碼000
    -0000號營業用小客車（下稱A車），沿臺北市內湖區行善路
    由南往北方向行駛，行經該路段與新湖二路交岔路口，欲左
    轉進入新湖二路時，本應注意行經有號誌之交岔路口，轉彎
    車應讓直行車先行，並應注意安全距離，而依當時情形並無
    不能注意之情事，竟疏未注意及此，貿然駕車左轉，適許家
    誠騎乘車牌號碼000-000號普通重型機車（下稱B車），沿行
    善路對向由北往南方向行駛，原應注意行車速度依速限標誌
    或標線之規定，無不能注意之情形，亦疏未注意，貿然超速
    前行至上開交岔路口，見狀煞閃不及，致許家誠因而人車倒
    地，其騎乘之B車車頭撞擊顧頌恩駕駛之A車右側車身，並受
    有頭部外傷併顱內出血、胸椎骨折脫位併完全脊髓損傷、頸
    椎骨折、雙側肋骨多處骨折併左側氣血胸及出血性休克、右
    側掌骨及腕骨骨折、心臟挫傷、腎臟挫傷、脊髓損傷併雙下
    肢癱瘓，及神經性膀胱、右手第四、第五掌骨骨折術後等重
    傷害。嗣顧頌恩於肇事後停留現場，在有偵查犯罪權限之機
    關或公務員發覺犯罪前，主動向前往現場處理之警員承認肇
    事，自首而接受裁判，始悉上情。
二、案經許家誠訴由臺灣士林地方檢察署（下稱士林地檢署）檢
    察官偵查起訴。
    理  由
壹、證據能力部分
    本判決下述被告以外之人於審判外之陳述，固屬傳聞證據，
    惟檢察官、被告顧頌恩及辯護人均同意具有證據能力（見本
    院109 年度交易字第154 號卷【下稱本院卷】第47頁、第22
    1至229頁），本院審酌各該證據資料作成時之情況，尚無違
    法不當及證明力明顯過低之瑕疵，而認為以之作為證據應屬
    適當，依刑事訴訟法第159條之5 第1 項之規定，均有證據
    能力。至於本判決下列所引用之非供述證據，並無證據證明
    係公務員違背法定程序所取得，亦無顯有不可信之情況，且
    經本院於審理期日提示予被告辨識而為合法調查，依刑事訴
    訟法第158 條之4 反面解釋，自均得作為本判決之證據。
貳、實體認定犯罪事實所憑之證據及理由
一、被告之辯解：
(一)訊據被告固坦承有於上揭時間、地點駕駛A車與B車發生碰撞
    ，告訴人許家誠（下稱告訴人）嗣經醫院診斷出受有上開傷
    勢等情不諱，惟矢口否認有何犯過失傷害致人重傷罪之犯行
    ，辯稱：案發當時我有看到告訴人所騎乘的B車，但我當時
    判斷告訴人的B車離我有相當距離我才左轉，後來是告訴人
    自己超速自摔撞到我A車的右前葉子板跟右前門中間，我認
    為我沒有過失，是告訴人自己過來撞我，不是我撞他等語。
(二)辯護人則為被告辯稱：
　　本案事故主因是告訴人騎乘在禁行機車道且超速行駛，導致
    自摔後撞擊被告駕駛的A車，被告於左轉時，依當時車前狀
    況並無任何其他相關車輛行進方左轉，被告並無任何過失，
    其所為亦與本案事故間無相當因果關係，請惠予被告無罪判
    決。倘若認為被告仍應負擔過失重傷害之責，請考量其素無
    前科，且於案發時即自首、報警，並將告訴人送醫等情形，
    予以輕判及給予緩刑等語。
二、本案不爭執之事實：
　　被告於108年12月27日13時44分許，駕駛A車沿臺北市內湖區
    行善路由南往北方向行駛，行經該路段與新湖二路交岔路口
    ，欲左轉進入新湖二路時，適告訴人騎乘B車，沿行善路對
    向由北往南方向行駛，行至上開交岔路口後右偏滑行倒地，
    嗣B車之車頭撞擊A車之右側車身，告訴人並受有頭部外傷併
    顱內出血、胸椎骨折脫位併完全脊髓損傷、頸椎骨折、雙側
    肋骨多處骨折併左側氣血胸及出血性休克、右側掌骨及腕骨
    骨折、心臟挫傷、腎臟挫傷、脊髓損傷併雙下肢癱瘓及神經
    性膀胱、右手第四、第五掌骨骨折術後等傷害等情，業據證
    人即告訴人於警詢及檢察事務官詢問時均證述明確（見士林
    地檢署109年度他字第1587號卷【下稱他卷】第41至44頁、
    第125至131頁），復有國防醫學院三軍總醫院（下稱三總）
    附設民眾診療服務處109年1月23日診斷證明書、振興醫療財
    團法人振興醫院（下稱振興醫院）109年2月21日診斷證明書
    、臺北市政府警察局內湖分局道路交通事故現場圖、現場及
    車損照片、臺北市政府警察局內湖分局交通分隊道路交通事
    故補充資料表、道路交通事故調查報告表（一）、（二）、
    臺北市政府警察局道路交通事故肇事人自首情形紀錄表、臺
    北市政府警察局內湖分局道路交通事故當事人登記聯單、臺
    北市政府警察局內湖分局內湖分隊A1、A2類交通事故攝影蒐
    證檢視表、A車之行車紀錄器錄影畫面擷圖、路口監視器錄
    影畫面擷圖、交通號誌照片、本院勘驗筆錄暨擷圖、三總11
    0年1月25日院三醫勤字第1100003362號函、振興醫院110年1
    月25日振行字第1100000492號函、臺北市交通管制工程處11
    0年1月25日北市交工控字第1103000311號函（見他卷第9頁
    、第11頁、第15頁、第17至23頁、第58頁、第62至64頁、第
    68至69頁、第71頁、第97至99頁、士林地檢署109年度偵字
    第12289號卷【下稱偵卷】第9至15頁、本院卷第49至50頁、
    第53至59頁、第81頁、第87頁、第105至107頁）等證據在卷
    可稽，且為被告及辯護人所不爭執（見本院卷第47至48頁）
    ，此部分之事實，首堪認定。
三、本案爭點：
　　被告係以上揭情詞置辯，故本案應審究之爭點則為：(一)被
    告上揭駕車行為，有無本應注意行經有號誌之交岔路口，轉
    彎車應讓直行車先行，而依當時情形並無不能注意之情事，
    竟疏未注意及此，貿然駕車左轉，進而致告訴人閃避不及，
    因而倒地受有上揭傷勢，而有過失？(二)告訴人所受之傷勢
    是否已無回復之可能，而達重傷害程度？本院認定被告有罪
    之理由如下：
(一)按駕駛人駕駛汽車，應遵守道路交通標誌、標線、號誌之指
    示；汽車行駛至交岔路口，其行進、轉彎，應依下列規定：
    ⑦轉彎車應讓直行車先行，道路交通安全規則第90條第1項及
    第102條第1項第7款分別定有明文。經查，被告駕駛A車行駛
    至該交岔路口，本應注意前開規定，禮讓對向直行之B車先
    行通過路口；參以本案案發時天候晴、有日間自然光線、柏
    油路面乾燥、無缺陷或其他障礙物、視距良好，有前揭道路
    交通事故調查報告表（一）在卷可參（見他卷第62頁），可
    認被告並無不能注意之情事；佐以本院當庭勘驗A車之行車
    紀錄器影像之勘驗結果為：13：43：42處A車越過路口停止
    線後開始左轉，此時B車並未越過對向車道內側第二車道路
    口停止線，此時能見B車相較於併行機車稍前（圖4）。13：
    43：43處A車繼續左轉，B車行駛之車道為緊鄰左轉道之內側
    第二車道，前輪壓到路口停止線後機車稍往左（由畫面之角
    度）偏（圖5）（圖6）。B車自行人穿越道上開始往前滑行
    ，而此時外側第二車道B車前輪壓在停止線上（圖7）。A車
    摔倒在畫面右方處（圖8）（圖9）。13：46：44處A車右方
    被撞擊（圖10）等情，有本院勘驗筆錄暨擷圖在卷可憑（見
    本院卷第50頁、第54至57頁），可知由被告駕車之視角已可
    清楚注意到對向之B車業已向前直行而來，而可禮讓B車先行
    ，以避免本案事故之發生，竟疏未注意上開規定，未禮讓對
    向直行之B車，因而致告訴人煞車不及，方向右偏摔倒滑行
    後與A車發生撞擊，致告訴人受有前揭傷勢，足見被告就本
    案車禍之發生確有過失。另臺北市交通事件裁決所於110年3
    月22日（案號0000000000號）鑑定意見書及臺北市車輛行車
    事故鑑定覆議會於110年7月5日（案號10371號）鑑定覆議意
    見書之意見均為：被告駕駛A車，左轉彎不讓直行車先行，
    為肇事主因等語（見本院卷第121至127頁、第173至177頁）
    ，均同本院上開之認定。又被告因本案車禍受有前開傷害，
    為上揭所不爭執，是被告上開過失駕車肇事導致告訴人受有
    前揭傷害結果之發生，該傷害結果顯可歸責於被告，堪認被
    告過失行為與告訴人所受傷害結果間具有相當因果關係。
(二)被告及辯護人固辯稱本案告訴人之傷勢是否無法回復尚屬未
    明等語。然前經本院函詢三總及振興醫院關於告訴人雙肢之
    回復狀況，三總覆以：「許員因多重損傷於108年12月27日
    經本院急診收治住院治療，其中因該員第五、六胸椎骨折移
    位造成雙下肢癱瘓，雖經手術及藥物治療，該員於109年1月
    26日出院時仍雙下肢癱瘓，已屬重大難治之傷害」等語；振
    興醫院則覆以：「依主治醫師意見，病患於108年12月27日
    受傷，至109年12月7日再於門診就診約滿一年。當時雙下肢
    仍無自主動作，依目前醫療現況，神經功能有明顯恢復之機
    率極低」等語，有上開函文在卷可憑（見本院卷第81頁、第
    87頁）；佐以被告於110年5月24日經鑑定後領有重度之身心
    障礙證明乙節，有中華民國身心障礙證明存卷可考（見本院
    卷第237頁）；再衡諸本院當庭勘驗告訴人之身體外觀現況
    ，勘驗結果為：告訴人目前坐在輪椅上，無法站立，雙手可
    以舉起，雙腳無法抬起，雙腳經掀開褲管，呈現狀況並不是
    很明顯肌肉萎縮情形，但有無萎縮情形無法以肉眼判定等情
    ，有本院勘驗筆錄可佐（見本院卷第229頁）。綜合上情，
    堪認告訴人目前雙肢仍無法站立或行走，並於近期經鑑定為
    重度之身心障礙，且回復可能性極低，應認已達毀敗或嚴重
    減損雙肢之機能甚明，自不以鑑定或本院函詢醫院之時間非
    言詞辯論終結之當日或當月，即得徒以臆測之詞而逕認告訴
    人之傷勢尚有回復之可能，故被告及辯護人所辯，顯無可採
    。
(三)被告及辯護人雖辯稱被告於左轉前即注意對向之B車已與之
    有相當距離後始行左轉，係因告訴人超速且騎乘於禁行機車
    道始致生本案車禍，被告對此應無過失可言等語。惟被告於
    左轉時，並未停等於路口處以待對向直行車通過，於其左轉
    之時，告訴人之B車已進入A車之行車紀錄器畫面之前方(見
    上揭本院勘驗筆錄擷圖之圖4即本院卷第54頁），果若被告
    施以相當之注意，再行檢視對向車道，確認並無來車後始行
    左轉，應可輕易發現告訴人之B車已疾駛直行而來，並等待B
    車通過後始行左轉，即應可避免肇生本案車禍，故本案車禍
    確可歸責於被告甚顯。況被告自陳其有看到告訴人之B車，
    係因其判斷距離足夠方左轉等語（見本院卷第232頁），亦
    徵被告僅因自行判斷之疏失，方未禮讓B車先行而肇事乙節
    無訛。又本案雖係告訴人先人車倒地滑行後方撞上A車，已
    如上所述，但此係因被告未禮讓直行車先行，告訴人方煞車
    不及進而撞上A車，自不得單憑係告訴人騎車撞擊A車乙節即
    得解免被告之過失責任，則被告所辯，顯屬無稽，委無可採
    。至於由B車行駛約17公尺、耗時約1秒，換算B車之車速已
    達60公里，以該路段之速限僅50公里（見他卷第62頁），固
    可認告訴人有超速行駛之情，此據上揭鑑定書之意見亦同此
    認定（見本院卷第127頁、第177頁），但告訴人之過失僅為
    與有過失之範疇，亦不足以阻卻被告過失行為之不法，無礙
    於被告前開過失責任之認定，僅得作為量刑應予審酌之事項
    （詳後述），併此敘明。
(四)辯護人另辯以：本案係因告訴人未依交通規則行駛於禁行機
    車之快車道始發生本案車禍，而與被告駕車之行為無相當因
    果關係，被告並無過失等語。惟：
  ⒈按汽車駕駛人對於防止危險發生之相關交通法令之規定，業
    已遵守，並盡相當之注意義務，以防止危險發生，始可信賴
    他人亦能遵守交通規則並盡同等注意義務。若因此而發生交
    通事故，方得以信賴原則為由免除過失責任。又汽車駕駛人
    雖可信賴其他參與交通之對方亦能遵守交通規則，同時為必
    要之注意，謹慎採取適當之行動，而對於不可知之對方違規
    行為並無預防之義務，然因對於違規行為所導致之危險，若
    屬已可預見，且依法律、契約、習慣、法理及日常生活經驗
    等，在不超越社會相當性之範圍應有注意之義務者，自仍有
    以一定之行為避免結果發生之義務。因此，關於他人之違規
    事實已極明顯，同時有充足之時間可採取適當之措施以避免
    發生交通事故之結果時，即不得以信賴他方定能遵守交通規
    則為由，以免除自己之責任（最高法院84年度台上字第5360
    號、74年度台上字第4219號等判決意旨足資參照）。
  ⒉查告訴人於案發當時固保持在內側第二車道即禁行機車道上
    行駛，此有現場路口照片及臺北市交通管制工程處函覆本院
    稱：行善路北往南方向近新湖二路路口處，為3車道改4車道
    之配置，原禁行機車之最內側車道改為左轉與直行2車道，
    故北往南內側第2車道仍為禁行機車管制等語（見他卷第97
    至98頁、本院卷第105至106頁），雖可認定，但被告於左轉
    之時，早已可見告訴人騎乘之B車行駛於禁行機車道上，仍
    貿然左轉，導致雙方發生碰撞，業經本院勘驗認定如前。依
    此而觀，被告駕駛A車於左轉之際，當有充足時間讓對向直
    行之B車通過，雖告訴人有未依規定行駛在禁行機車道上之
    違規行為，然若被告稍加注意，本得避免車禍之發生，揆諸
    前揭判決意旨，被告不得主張依信賴原則而免除其過失責任
    。況禁止機車行駛於快車道之規範保護目的應在於避免同向
    車道之機車遭汽車所追撞或發生破撞，進而引發交通事故而
    設，與對向之車輛無涉，從而，被告無從執此作為免責之理
    由。另就臺北市車輛行車事故鑑定覆議會之鑑定意見中稱：
    「許家誠行駛行善路北向南近新湖二路口第2車道為禁行機
    車道，係屬一般違規」等語（見本院卷第177頁），可認亦
    有考量告訴人上開違規行為，但未將之列為本案肇事責任之
    原因，同本院上開認定，附此敘明。
(五)末按當事人、代理人、辯護人或輔佐人聲請調查之證據，法
    院認為不必要者，得予駁回之，刑事訴訟法第163條之2第1
    項定有明文。而待證事實已臻明確無再調查之必要者，依該
    條第2項第3款之規定，即屬不必要調查之證據。查被告及辯
    護人均聲請送請逢甲大學車輛行車事故鑑定研究中心鑑定本
    案事故肇事責任歸屬、告訴人有無超速、未注意車前狀況等
    過失及肇事責任等節（見本院卷第202至203頁、第235頁）
    ，惟我國刑事訴訟法並無強制鑑定之制度，而認定犯罪事實
    及適用法律乃法院職權，鑑定委員會之鑑定意見僅係提供法
    院審理案件之參考，並無拘束法院判斷之效力。本案業經本
    院為前述之判斷，肇事責任業已釐清，況本院前已將本案送
    請臺北市交通事件裁決所鑑定，並經臺北市政府交通局覆議
    ，鑑定之結果均為被告駕駛A車左轉彎不讓直行之B車先行，
    為肇事主因，則本案被告之過失責任已明，無再行送鑑定之
    必要，併予敘明。
(六)綜上所述，被告及辯護人上揭所辯，不足採信。本案事證明
    確，被告上揭犯行，堪以認定，應予依法論科。
四、論罪科刑：
(一)論罪：
　　查告訴人因本案車禍，受有如前所述之多處傷害，且因胸椎
    骨折造成雙下肢癱瘓，其傷勢顯已達重大不治之程度，依刑
    法第10條第4項第4款規定，應屬重傷。核被告所為，係犯刑
    法第284條後段之過失傷害致人重傷罪。
(二)刑之減輕事由：
  　本案被告於肇事後，並未離開現場，而係留在原地等待警員
    到場處理事故，並當場表明為肇事者，有臺北市政府警察局
    道路交通事故肇事人自首情形紀錄表在卷可稽（見他卷第64
    頁），應認已符合自首要件，爰依刑法第62條前段之規定，
    減輕其刑。
(三)量刑：　　
　　爰以行為人責任為基礎，審酌被告未禮讓直行車先行即貿然
    左轉因而肇事，並致告訴人受有上揭重傷害結果，使告訴人
    必須承受永久不可逆之半身不遂之重傷害，其所為實有不該
    ；參以被告始終否認犯行，雖有意願與告訴人和解，因與告
    訴人所請求之金額存有相當差距而無法達成共識，迄今未賠
    償告訴人所受之任何損害之犯後態度；復參諸被告前無任何
    前科紀錄，有臺灣高等法院被告前案紀錄表存卷可憑（見本
    院卷第239頁）；兼衡被告為左轉彎車，未禮讓直行車先行
    為肇事主因，告訴人亦有超速行駛之過失，而為肇事次因，
    對於本案車禍亦同有過失之違反注意義務程度；暨告訴人到
    庭陳稱：被告雖稱有釋出善意和解，但都是我當時在偵查庭
    時委任的律師跟被告聯繫，被告都沒有主動聯繫我，他只有
    主動說要來探視我，但是看完就走，從來也不提是否和解，
    都是我的委任律師去跟他談是否要和解，包含在偵查中有一
    次調解會，也都是我們去約的，被告都是處於被動狀態。被
    告自從區公所的調解委員會後，都沒有再跟我聯絡。希望不
    要給被告易科罰金，也不要緩刑等語；告訴代理人到庭陳稱
    ：被告犯後態度惡劣，沒有反省自己違規轉彎的行為，反而
    強調告訴人自摔，此部分我們認為非常可惡。至於被告抗辯
    的禁行機車的問題，但這是同向車道的路權，跟本案是對向
    車道無關，鑑定意見也顯示是一般違規，跟肇責因素判斷無
    關。被告自稱月收入新臺幣（下同）2萬元，但檢察官所查
    到被告於108年度的所得達130多萬元，平均月收超過10萬元
    ，名下在大安區有超過2,500萬元的房產，我們認為被告隱
    瞞資力，想讓法院輕判等語（見本院卷第234至235頁）之量
    刑意見；併考量被告自陳：大學畢業之教育、智識程度、已
    婚、無子女、有老母100多歲、目前從事營業小客車駕駛工
    作、月收入約2萬元等語（見本院卷第233頁）之家庭經濟生
    活狀況等一切情狀，量處如主文所示之刑，並諭知易科罰金
    之折算標準。
(四)不予宣告緩刑：
　　辯護人固為被告求為緩刑之宣告。而被告雖未曾因犯罪受有
    期徒刑以上刑之宣告，此有上開被告前案紀錄表在卷可憑，
    然被告前開過失行為，致告訴人身心均受有嚴重障礙，對告
    訴人及其家屬所造成之損害非微，且迄今被告未能與告訴人
    達成和解或賠償告訴人所受損害，直至本案言詞辯論終結前
    仍否認犯行等情，難認其已知所警惕，是本院認並無以暫不
    執行刑罰為適當之情形，爰不予宣告緩刑，附此敘明。
據上論斷，應依刑事訴訟法第299 條第1 項前段，刑法第284 條
後段、第62條前段、第41條第1 項前段，刑法施行法第1 條之1 
第1項，判決如主文。
本案經檢察官白忠志提起公訴，檢察官許梨雯、周禹境到庭執行
職務。
中　　華　　民　　國　 110　　年　　10 　　月　28　　日
                  刑事第六庭審判長法  官  雷雯華
                                  法  官  李建忠
                                  法  官  林哲安
以上正本證明與原本無異。
如不服本判決應於收受判決後20日內向本院提出上訴書狀，並應
敘述具體理由；其未敘述上訴理由者，應於上訴期間屆滿後20日
內向本院補提理由書（均須按他造當事人之人數附繕本）「切勿
逕送上級法院」。告訴人或被害人如對於本判決不服者，應具備
理由請求檢察官上訴，其上訴期間之計算係以檢察官收受判決正
本之日期為準。
                                  書記官  詹禾翊
中　　華　　民　　國　　110 　年　　11　　月　　1 　　日
附錄本案論罪科刑法條全文：
中華民國刑法第284條
因過失傷害人者，處一年以下有期徒刑、拘役或十萬元以下罰金
；致重傷者，處三年以下有期徒刑、拘役或三十萬元以下罰金。